臺灣新竹地方法院民事判決　　　　　　　 94年度訴字第549號
原　　　告　甲○○
　　　　　　乙○○
　　　　　　丁○○
　　　　　　戊○○
上四人共同
訴訟代理人　丙○○
被　　　告　庚○○○○○○○○.
　　　　　　未○○(即徐源火之.
　　　　　　巳○○(即徐源火之.
　　　　　　辛○○(即徐源火之.
　　　　　　午○○(即徐源火之.
　　　　　　壬○○(即徐源火之.
　　　　　　癸○○(即徐源火之.
　　　　　　申○○即(徐源火之.
　　　　　　辰○○(即徐源火之.
兼上二人共
同法定代理　酉○○(即徐源火之.
人
被　　　告　子○○(即徐源火之.
　　　　　　寅○○(即徐源火之.
　　　　　　丑○○(即徐源火之.
　　　　　　卯○○(即徐源火之.
兼上四人共
同法定代理　己○○(即徐源火之.
人
上列當事人間請求拆屋還地事件，本院於民國96年5月29日辯論
終結，判決如下：
    主  文
一、被告庚○○○○○○○○○○應從坐落新竹縣竹東鎮○○段
    六三四地號土地上如附圖所示Ａ部分（面積壹拾柒點柒貳平
    方公尺）之建物遷出。
二、被告未○○、巳○○、辛○○、午○○、壬○○、癸○○、
    申○○、辰○○、酉○○、子○○、寅○○、丑○○、卯○○、己○○應將坐落新竹縣竹東鎮○○段六三四地號、六三
    八地號土地上如附圖所示Ａ部分（面積壹拾柒點柒貳平方公
    尺）、Ｂ部分（面積壹拾玖點零參平方公尺）、Ｃ部分（面
    積壹拾捌點陸零平方公尺）之建物均拆除，將上揭土地返還
    原告甲○○、乙○○、丁○○、戊○○及其他共有人。
三、被告未○○、巳○○、辛○○、午○○、壬○○、癸○○、
    申○○、辰○○、酉○○、子○○、寅○○、丑○○、卯○○、己○○應連帶給付原告甲○○新臺幣壹萬壹仟陸佰陸拾
    肆元，暨自民國九十五年一月二日起至返還第二項土地之日
    止，按月給付原告甲○○新臺幣壹佰玖拾肆元。
四、被告未○○、巳○○、辛○○、午○○、壬○○、癸○○、
    申○○、辰○○、酉○○、子○○、寅○○、丑○○、卯○○、己○○應連帶給付原告乙○○新臺幣伍仟捌佰參拾貳元
    ，暨自民國九十五年一月二日起至返還第二項土地之日止，
    按月給付原告乙○○新臺幣玖拾柒元。
五、被告未○○、巳○○、辛○○、午○○、壬○○、癸○○、
    申○○、辰○○、酉○○、子○○、寅○○、丑○○、卯○○、己○○應連帶給付原告丁○○新臺幣壹萬壹仟陸佰陸拾
    肆元，暨自民國九十五年一月二日起至返還第二項土地之日
    止，按月給付原告丁○○新臺幣壹佰玖拾肆元。
六、被告未○○、巳○○、辛○○、午○○、壬○○、癸○○、
    申○○、辰○○、酉○○、子○○、寅○○、丑○○、卯○○、己○○應連帶給付原告戊○○新臺幣壹萬壹仟陸佰陸拾
    肆元，暨自民國九十五年一月二日起至返還第二項土地之日
    止，按月給付原告戊○○新臺幣壹佰玖拾肆元。
七、原告其餘之訴駁回。
八、訴訟費用由被告庚○○○○○○○○○○負擔百分之十，被
    告未○○、巳○○、辛○○、午○○、壬○○、癸○○、申
    ○○、辰○○、酉○○、子○○、寅○○、丑○○、卯○○
    、己○○連帶負擔百分之八十，餘由原告負擔。
九、本判決第一項於原告甲○○、乙○○、丁○○、戊○○以現
    金新台幣貳拾萬元或等值之臺灣銀行可轉讓定期存單為被告
    庚○○○○○○○○○○供擔保後，得假執行。
十、本判決第二項於原告甲○○、乙○○、丁○○、戊○○以現
    金新台幣伍拾萬元或等值之臺灣銀行可轉讓定期存單為被告
    未○○、巳○○、辛○○、午○○、壬○○、癸○○、申○○、辰○○、酉○○、子○○、寅○○、丑○○、卯○○、
    己○○供擔保後，得假執行；但被告未○○、巳○○、辛○○、午○○、壬○○、癸○○、申○○、辰○○、酉○○、
    子○○、寅○○、丑○○、卯○○、己○○如於假執行程序
    實施前，以新臺幣壹佰肆拾捌萬零伍佰元為原告甲○○、乙○○、丁○○、戊○○預供擔保，得免為假執行。
十一、本判決第三項得假執行；但被告未○○、巳○○、辛○○
      、午○○、壬○○、癸○○、申○○、辰○○、酉○○、
      子○○、寅○○、丑○○、卯○○、己○○如於假執行程
      序實施前，以新臺幣壹萬壹仟陸佰陸拾肆元為原告甲○○
      預供擔保，得免為假執行。
十二、本判決第四項得假執行；但被告未○○、巳○○、辛○○
      、午○○、壬○○、癸○○、申○○、辰○○、酉○○、
      子○○、寅○○、丑○○、卯○○、己○○如於假執行程
      序實施前，以新臺幣伍仟捌佰參拾貳元為原告乙○○預供
      擔保，得免為假執行。
十三、本判決第五項得假執行；但被告未○○、巳○○、辛○○
      、午○○、壬○○、癸○○、申○○、辰○○、酉○○、
      子○○、寅○○、丑○○、卯○○、己○○如於假執行程
      序實施前，以新臺幣壹萬壹仟陸佰陸拾肆元為原告丁○○
      預供擔保，得免為假執行。
十四、本判決第六項得假執行；但被告未○○、巳○○、辛○○
      、午○○、壬○○、癸○○、申○○、辰○○、酉○○、
      子○○、寅○○、丑○○、卯○○、己○○如於假執行程
      序實施前，以新臺幣壹萬壹仟陸佰陸拾肆元為原告戊○○
      預供擔保，得免為假執行。
十五、原告其餘假執行之聲請駁回。
    事實及理由
壹、程序部分：
（一）本件起訴時，被告僅有二位，即被告庚○○○○○○○○○○與被告徐源火。嗣被告徐源火於訴訟審理中過世，由
      其繼承人未○○、巳○○、辛○○、午○○、壬○○、癸○○、申○○、辰○○、酉○○、子○○、寅○○、丑○○、卯○○、己○○（以下簡稱被告未○○等十四人）承
      受訴訟，且本院並未受理渠等之拋棄繼承或限定繼承案件
      ，合先敘明。
（二）本件被告全體經合法通知，均未於最後言詞辯論期日到場
      ，核無民事訴訟法第386條所列各款情形，爰依原告之聲
      請，由其一造辯論而為判決。
貳、實體部分：
一、原告主張：
（一）緣坐落於新竹縣竹東鎮○○段634地號土地（地目建、面
      積379.66平方公尺）、同段638地號土地（地目建、面積
      20.74平方公尺）為原告四人與訴外人林旭諒、林賢壽等
      人所共有（以下分別簡稱634地號土地、638地號土地），
      原告甲○○、丁○○、戊○○之權利範圍各為五分之一，
      原告乙○○之權利範圍各為十分之一。
（二）被告未○○等十四人之被繼承人徐源火，未經原告或其他
      共有人之同意，生前在世時，於民國70年間擅自在634地
      號土地上興建新竹縣竹東鎮○○路○段90號、88號建物，
      實際占用634地號土地之位置、面積各如附圖（即新竹縣
      竹東地政事務所複丈日期民國95年4月6日之土地複丈成果
      圖）Ａ部分、Ｂ部分所示（面積分別為17.72平方公尺、
      19.03平方公尺），並在638地號土地上擅自興建無門牌號
      碼之一樓磚造房屋一棟，實際占用638地號土地之位置、
      面積如附圖Ｃ部分所示（面積18.60平方公尺）。被繼承
      人徐源火甚至將附圖所示Ａ部分之建物出租予被告庚○○○○○○○○○○使用。
（三）按所有人對於無權占有或侵奪其所有物者，得請求返還之
      ；對於妨害其所有權者，得請求除去之；民法第767條定
      有明文。次按民法第821條規定：「各共有人對於第三人
      ，得就共有物之全部為本於所有權之請求。但回復共有物
      之請求，僅得為共有人全體之利益為之」。被告未○○等
      十四人之被繼承人徐源火既無權占用前開土地，原告自得
      本於上開規定，訴請被告庚○○○○○○○○○○從附圖
      所示Ａ部分建物遷出，並訴請徐源火之繼承人，即被告未
      ○○等十四人將附圖所示Ａ、Ｂ、Ｃ等建物拆除，將所占
      土地返還原告及其他共有人。
（四）第按無權占用他人土地，依社會通常觀念可認受有相當法
      定租金之利益，原告自得依民法第179條不當得利之法律
      關係以及土地法第97條第1項規定，請求徐源火支付其占
      用之土地按申報地價總額年息百分之十計算之不當得利金
      額。查634地號土地之申報地價自89年7月起皆為每平方公
      尺新台幣（下同）六千七百二十元，638地號土地之申報
      地價自89年7月起均為每平方公尺三千二百元，故起訴前
      五年徐源火占用上開二筆土地所獲得相當於租金之不當得
      利金額，徐源火應返還原告四人及其他共有人，又因金錢
      之債為可分之債，依據原告四人之權利範圍，徐源火應給
      付原告甲○○、丁○○、戊○○各一萬五千八百八十八元
      ，應給付原告乙○○七千九百四十四元。此外，因上述建
      物於原告提起本件訴訟後仍繼續占用系爭土地，原告仍得
      依前揭計算不當得利金額之標準，併按照原告各人之權利
      範圍，請求徐源火自起訴狀繕本送達翌日（即95年1月2日
      ）起，至拆屋還地之日止，按月返還相當於租金之不當得
      利，此部分原告甲○○、丁○○、戊○○每月各得請求二
      百六十四元，原告乙○○每月得請求一百三十二元。末因
      徐源火已於訴訟審理中過世，被告未○○等十四人為其繼
      承人，原告自得依據繼承之法律關係，請求被告未○○等
      十四人返還上開不當得利。
（五）為此，依據物上請求權、不當得利及繼承之法律關係，提
      起本訴，聲明如下：
    (一)被告庚○○○○○○○○○○應從634地號土地上如附圖
      所示Ａ部分建物遷出。
    (二)被告未○○、巳○○、辛○○、午○○、壬○○、癸○○
      、申○○、辰○○、酉○○、子○○、寅○○、丑○○、
      卯○○、己○○應將634地號、638地號土地上如附圖所示
      Ａ部分、Ｂ部分、Ｃ部分之建物均拆除，將上揭土地返還
      原告四人及其他共有人。
    (三)被告未○○、巳○○、辛○○、午○○、壬○○、癸○○
      、申○○、辰○○、酉○○、子○○、寅○○、丑○○、
      卯○○、己○○應連帶給付原告甲○○、丁○○、戊○○
      各一萬五千八百八十八元，給付原告乙○○七千九百四十
      四元，以及自起訴狀繕本送達翌日（即95年1月2日）起，
      至返還第二項土地之日止，按月給付原告甲○○、丁○○
      、戊○○各二百六十四元，給付原告乙○○一百三十二元
      。
    (四)原告願供現金或等值之臺灣銀行可轉讓定期存單為被告為
      擔保，聲請宣告假執行。
    (五)訴訟費用由被告負擔。
（四）對被告抗辯所為之陳述：
      原告甲○○之父林阿文生前並未同意徐源火使用系爭二筆
      土地，亦未同意在其上搭建房屋，被告對其主張應提出證
      據。
二、被告庚○○○○○○○○○○未於言詞辯論期日到場，亦未
    提出書狀作何聲明或陳述，然於本院勘驗現場時表示：
    其向徐源火借用附圖所示Ａ部分之建物，開設鑰匙行、刻印
    店使用，並無租賃關係，平時其偶爾會給徐源火一些營養費
    或水電費。原告雖提出本件訴訟，但其隨時可以搬走。
三、被告未○○等十四人之被繼承人徐源火生前於本院訴訟審理
    時辯稱：其確實在系爭二筆土地上搭建建物，最早是50年間
    ，52年葛樂禮颱風吹倒後重蓋一次，嗣後馬路拓寬被拆掉，
    73 年間改建如目前狀況，亦即，附圖所示Ａ、Ｂ、Ｃ部分
    之建物均為其所建築。惟50年間原告甲○○之父林阿文即已
    同意其在系爭二筆土地興建房屋，數十年來林阿文因同情之
    故，不曾收過租金。附圖所示Ａ部分其乃無償借給被告范素
    美使用。然近年來其身體狀況不佳，有時住院，有時在前揭
    房屋內居住。如原告願意就附圖所示Ａ、Ｂ、Ｃ部分所占土
    地出售，其願意價購，如不願出賣，原告是否應給予補償金
    。並聲明如下：
  (一)原告之訴及假執行之聲請均駁回。
  (二)訴訟費用由原告負擔。
  (三)如受不利判決，願供擔保聲請宣告假執行。
四、徐源火之承受訴訟人，僅被告未○○、巳○○、壬○○於先
    前言詞辯論期日到場過，渠等表示願意向原告價購或承租占
    用之土地，而未為其他答辯聲明。
五、徐源火之其他承受訴訟人，即：辛○○、午○○、癸○○、
    申○○、辰○○、酉○○、子○○、寅○○、丑○○、卯○○、己○○均未於言詞辯論期日到場，亦皆未提出書狀作何
    聲明或陳述。
六、本院之判斷：
（一）原告主張634地號土地、638地號土地為原告四人與訴外人
      林旭諒、林賢壽等人所共有，原告甲○○、丁○○、戊○○之權利範圍各為五分之一，原告乙○○之權利範圍各為
      十分之一，被告未○○等十四人之被繼承人徐源火，未經
      原告或其他共有人之同意，於70年間擅自在634地號土地
      上興建新竹縣竹東鎮○○路○段90號、88號建物，占用634
      地號土地之位置、面積如附圖Ａ部分、Ｂ部分所示（面積
      分別為17.72平方公尺、19.03平方公尺），並在638地號
      土地上擅自興建無門牌號碼之一樓磚造房屋一棟，占用63
      8地號土地之位置、面積如附圖Ｃ部分所示（面積18.60平
      方公尺），且徐源火將附圖所示Ａ部分之建物提供予被告
      庚○○○○○○○○○○使用，業據提出土地登記簿謄本
      、照片為證，並經本院於95年4月6日會同新竹縣竹東地政
      事務所派員履勘現場、測量面積、位置屬實，有勘驗筆錄
      及新竹縣竹東地政事務所土地複丈成果圖附卷可稽，而被
      告范素美對於使用附圖所示Ａ部分建物並不爭執，徐源火
      生前於本院訴訟審理時亦自承附圖所示Ａ、Ｂ、Ｃ建物均
      為其所興建，其之承受訴訟人中未○○、巳○○、壬○○
      對此均不爭執，其餘承受訴訟人則未以言詞或書狀提出任
      何意見，自堪信原告之主張為真實。
（二）被繼承人徐源火雖辯稱原告甲○○之父林阿文同意其興建
      使用系爭二筆土地，然為原告所否認，徐源火及其他被告
      對此復未舉證以實其說，尚無從採認為真，是以，附圖所
      示Ａ、Ｂ、Ｃ部分建物，顯均係無權占用系爭二筆土地。
      又徐源火之承受訴訟人經本院依職權調查，均無拋棄繼承
      或限定繼承，依據繼承之法律關係，渠等對於附圖所示Ａ
      部分、Ｂ部分、Ｃ部分之建物，自為所有權人，而有拆除
      之權能，則原告本於所有權之法律關係行使物上請求權，
      請求被告范素美自附圖所示Ａ部分建物遷出，請求徐源火
      之全體承受訴訟人將附圖所示Ａ部分、Ｂ部分、Ｃ部分之
      建物拆除，將所占土地返還原告及其他共有人，於法相合
      。
（三）附圖所示Ａ部分、Ｂ部分、Ｃ部分之建物，無法律上權源
　　　卻占用系爭二筆土地之部分而使用，該等建物之所有人消
      極地減免其應支付使用土地之代價而受有利益，同時亦致
      使土地所有權人受有相當租金之損害，依社會通念可能獲
      得相當於租金之利益（最高法院61年台上字第1695號判例
      意旨參照）。其次，租金之消滅時效依民法第126條規定
      為五年。又如前述，上開建物現仍繼續占用系爭土地，且
      被告未○○等十四人為徐源火之繼承人，係上開建物之所
      有人，原告依據不當得利以及繼承之法律關係，請求被告
      未○○等十四人連帶支付起訴之日前五年起開始計算之不
      當得利金額，併請求自起訴狀繕本送達翌日（即95年1月2
      日）起至拆屋還地之日止，按月返還相當於租金之不當得
      利，於法洵屬有據。
（四）惟相當於租金之不當得利之計算標準，參酌土地法第105
      條、第97條第1項之規定計算較為客觀公允（最高法院81
      年度台上字第339號判決意旨參照）。土地法第97條規定
      ：「城市地方房屋之租金，以不超過土地及其建築物申報
      總價額年息百分之十為限」。查附圖所示Ａ部分雖係徐源
      火提供給被告范素美開設鑰匙行、刻印店使用，但係無償
      性質，Ｂ部分則係住家使用，Ａ、Ｂ此二部分之建物雖位
      於新竹縣竹東鎮○○路旁，附近商店頗多，靠近派出所、
      郵局，屬於交通便利之處，但均僅係二樓加強磚造房屋，
      外觀甚為老舊，內部放置家用雜物，附圖所示Ｃ部分建物
      亦作住家使用，為一層磚造樓房屋，位處寬度只有1.2公
      尺之竹東鎮○○路20巷內，亦甚為老舊，內部堆放雜物，
      非交通或商業便利區域，以上各情有卷附勘驗筆錄、照片
      可憑。本院審酌系爭二筆土地所在位置之工商業繁榮程度
      ，徐源火及其繼承人利用基地之經濟價值與可得受之利益
      等情，認占用634地號土地之附圖Ａ、Ｂ部分，以634地號
      土地申報地價年息百分之四計算相當於租金之不當得利為
      適當，占用638地號土地之附圖Ｃ部分，以638地號土地申
      報地價年息百分之三計算相當於租金之不當得利為適當。
      再者，原告四人權利範圍如前所載，渠等請求之不當得利
      自應按照渠等之權利範圍分別計算之。因此，原告請求被
      告未○○等十四人連帶支付相當於租金之不當得利金額，
      如附表所示，原告逾此部分之請求，均無理由，各應予駁
      回。
（五）關於被告范素美部分，查遷讓房屋雖非立時可就，但被告
      范素美自承隨時可以搬離，爰不酌定遷讓房屋之履行期間
      ，併敘明之。
七、因本案事證已臻明確，兩造其餘主張陳述及所提之證據，核
    與判決之結果不生影響，毋庸再予審酌，附此敘明。
八、原告及被告未○○等十四人均陳明願供擔保，聲請宣告假執
    行或免為假執行，經核主文第一、二項部分，合於法律規定
    ，爰分別酌定相當之擔保金額宣告之；主文第三、四、五、
    六項部分，因金額未逾五十萬元，依民事訴訟法第389條第
    一項第五款規定，依職權宣告假執行，亦分別酌定相當之擔
    保金額宣告被告得免於假執行；原告其餘假執行之聲請，因
    訴之駁回而失所依據，不予准許。
九、結論：本件原告之訴為一部有理由，一部無理由，依民事訴
    訟法第79條、第85條第1項、第2項、第385條第1項前段，判
    決如主文。
中　　華　　民　　國　　96　　年　　6 　　月　　20　　日
                  民事第一庭    法　官　李珮瑜
上為正本係照原本作成。
如對本判決上訴，須於判決送達後20日內向本院提出上訴狀。
中　　華　　民　　國　　96　　年　　6 　　月　　20　　日
                                書 記官  朱苑禎
附表：
相當於租金之不當得利計算方式（幣別：新台幣；小數點下四捨
五入）：
一、634地號土地部分：
    申報地價為每平方公尺6720元。
    附圖所示Ａ、Ｂ合計占用36.75平方公尺。
    每年按年息百分之四計算為6720x36.75x4%=9878元
二、638地號土地部分：
    申報地價為每平方公尺3200元。
    附圖所示Ｃ占用18.60平方公尺。
    每年按年息百分之三計算為3200x18.60x3%=1786元
三、起訴之日起前五年，附圖所示Ａ、Ｂ、Ｃ所占土地之不當得
    利總金額為 (9878+1786)x5=58320元
四、原告甲○○、丁○○、戊○○之權利範圍各為五分之一，關
    於起訴之日起前五年之不當得利，各得請求之金額為
    58320/5=11664元。
    原告乙○○之權利範圍為十分之一，關於起訴之日起前五年
    之不當得利，得請求之金額為58320/10=5832元。
五、起訴狀繕本送達翌日起，附圖所示Ａ、Ｂ、Ｃ所占土地之每
    月不當得利金額為(9878=1786)/12=972元
六、原告甲○○、丁○○、戊○○之權利範圍各為五分之一，關
    於起訴狀繕本送達翌日起之每月不當得利，各得請求之金額
    為972/5=194元。
    原告乙○○之權利範圍為十分之一，關於起訴狀繕本送達翌
    日起之每月不當得利，得請求之金額為972/10=97元。
